臺灣高等法院民事判決　　　　　　　　　93年度勞上字第57號
上　訴　人　呂秀卿（即邁阿密旅館）
訴訟代理人　林良財律師
上　訴　人　丙　○
　　　　　　乙○○
　　　　　　甲○○
共　　　同
訴訟代理人　鄧湘全律師
複　代理人　林傳源律師
上列當事人間請求給付工資等事件，上訴人對於中華民國93年8
月3日臺灣桃園地方法院92年度勞訴字第32號第一審判決提起上
訴，本院於94年3月16日言詞辯論終結，判決如下：
    主      文
兩造上訴均駁回。
第二審訴訟費用由兩造各自負擔。
    事實及理由
一、丙○、甲○○、乙○○上訴聲明原各請求呂秀卿再給付106
    萬8168元、109萬4214元、53萬1676元，嗣減縮為各請求呂
    秀卿再給付88萬5601元、91萬2439元、36萬0373元，依民事
    訴訟法第446條第1項但書、第255條第1項第3款規定應予淮
    許。
二、丙○、甲○○、乙○○起訴主張：渠等分別於民國86年1月
    間某日、86年4月10日、89年9月15日受僱於呂秀卿，在其經
    營之「邁阿密旅館」擔任鋪床工，工作方式為工作1天、休
    息1天，底薪新台幣（下同）3萬元，津貼、獎金另計。嗣呂
    秀卿因擴大營業，於91年4月中旬停工整修房間設備，要求
    渠等停止工作在家等候旅館整修後再復職，其間，渠等向呂
    秀卿請求發給資遣證明，以利向勞工保險局申請失業給付，
    但遭呂秀卿以整修完成後會請渠等回復工作為由拒絕。詎呂
    秀卿於91年10月下旬旅館整修完成後，復另僱用他人，渠等
    要求回復工作，竟遭其拒絕，渠等乃於91年10月25日終止勞
    動契約。爰依勞動基準法相關規定、勞工保險條例第72條第
    2項、民法第487條等規定請求給付逾時加班費、例假日及國
    定休假日等未休假之工資、未休特別休假之工資、停工整修
    期間之工資等，爰求為判命呂秀卿給付丙○106萬8168元、
    甲○○109萬4214元、乙○○53萬1676元及均自起訴狀繕本
    供擔保請准宣告假執行。原審判命呂秀卿應給付丙○18萬
    2567元、甲○○18萬1775元、乙○○17萬1303元，及均自92
    年5月2日起至清償日止，按週年利率5%計算之利息，並准供
    擔保後得假執行，而駁回其餘之請求。渠等對駁回部分上訴
    ，求予廢棄原判決該部分，改判命呂秀卿應再給付丙○88萬
    5601元、甲○○91萬2439元、乙○○36萬373元，及均自92
    年5月2日起至清償日止，按週年利率5%計算之利息，並聲明
    請求駁回呂秀卿之上訴。
三、呂秀卿即邁阿密旅館則以：丙○、甲○○、乙○○到職時，
    即口頭約定勞動條件為2人1班，每班輪值1天，次日休息1天
    ，月薪依整理房數計算，即以房間休息每間30元、住宿每間
    60元為標準，計算總額後再除以2，未達業績則保障底薪3萬
    元（惟自90年11月起調降為2萬5000元），另給職務津貼100
    0元、全勤獎金1000元，工作滿1年後，有旅遊特休假7天，
    並給付旅遊津貼7000元。91年間伊因擴大營業之需，停業整
    修旅館，與丙○、甲○○、乙○○協議留職停薪。嗣渠等要
    求伊出具資遣證明，伊以與事實不符為由拒絕。在旅館整修
    將完成之際，接獲丙○、甲○○、乙○○以遭伊拒絕回復工
    作為由，向桃園縣政府勞工局申請調解之通知，伊即於91年
    11月13日以律師函通知渠等報到復職，然為渠等所拒絕，經
    伊再於同年月21日通知渠等復職，並表示若未於期限內到職
    ，將依法終止勞動關係，渠等仍拒絕復職，僅降低其請求之
    金額，伊遂於同年月25日終止與丙○、甲○○、乙○○之勞
    動契約。查丙○、甲○○、乙○○屬於勞動基準法第84條之
    1所稱之間歇性工作者，不適用同法第30條、第32條、第36
    條、第37條及第49條之規定，渠等依前開規定請求伊給付加
    班費、例假日及國定休假日等未休假之工資，為無理由。其
    次，丙○、甲○○、乙○○工作滿1年後，伊均依勞動基準
    法規定給予特別休假及旅遊補助津貼，丙○、甲○○、乙○
    ○主張伊應給付特休未休工資，顯有誤會。再91年間伊因擴
    大營業而停工整修時，與丙○、甲○○、乙○○協議留職停
    薪，伊已在整修完畢後通知渠等復職，但為渠等拒絕，故伊
    自無就該期間給付工資之義務等語，資為抗辯。並就原審為
    其敗訴部分上訴，求為廢棄原判決該部分，並改判駁回丙○
    、甲○○、乙○○在原審之訴及假執行聲請，及駁回渠等之
    上訴，且聲明如受不利判決請准供擔保免為假執行。
三、兩造不爭執之事實：丙○、甲○○、乙○○分別於86年1月
    間某日、86年4月10日、89年9月15日受僱呂秀卿，擔任旅館
    鋪床工，工作1天、休息1天，三人原領每月之薪資丙○為3
    萬3000元，甲○○、乙○○均為3萬2000元，惟自90年11 月
    起，呂秀卿將丙○、甲○○調降為2萬7000元、乙○○調降
    為2萬6000元。嗣呂秀卿於91年4月中旬整修旅館而停業，丙
    ○、甲○○、乙○○乃於91年10月25日與呂秀卿終止勞動契
    約。
四、兩造之爭點︰
(一)、丙○、甲○○、乙○○之工作性質，是否屬於勞動基準法第
    84條之1之間歇性工作？有無勞動基準法第30條、第32條、
    第36條、第37條、第49條規定之適用？
(二)、丙○、甲○○、乙○○可否請求超時工作之加班薪資等工作
    報酬？
五、本院之判斷：
(一)、本件丙○等三人之工作性質應屬於勞動基準法第84條之1所
    稱之間歇性工作，不得請求逾時加班費、例假日及國定休假
    日等未休假之工資：
１、按監視性、或間歇性之工作，經主管機關核定公告者，得由
    勞雇雙方另行約定工作時間、例假、休假、女性夜間工作，
    不受第30條、第32條、第36條、第37條、第49條規定之限制
    ，勞動基準法第八十四條之一第一項第2款定有明文。又一
    般旅館業鋪床工，業經行政院勞工委員會（下稱勞委會）以
    88 年10月13日，（）勞動二字第0045448號函釋核定為勞
    動基準法第84條之1核定公告之工作者。本件丙○等三人受
    僱呂秀卿從事旅館鋪床工，為兩造不爭執，丙○等三人自屬
    勞動基準法第84條之1第1項第2款後段所規定之間歇性工作
    者，故兩造得依該條規定，另行約定工作時間、例假、休假
    、女性夜間工作等勞動條件，以排除勞動基準法第30條、第
    32條、第36條、第37條、第49條規定之限制。
２、丙○等三人受僱時，兩造僅以口頭約定勞動條件內容，雖未
    以書面定之，呂秀卿亦未向主管機關申請核備，惟勞動基準
    法第84條之1係規定得由勞雇雙方另訂勞動條件，並報請核
    備，非謂經中央主管機關核定公告屬該法第84條之1之勞動
    契約，皆須報請當地主管機關核備始生效，故雙方若未有特
    別約定，應適用勞動基準法之相關規定，參照91年12月25日
    修正公布前之勞動基準法第49條係規定：「女工不得於午後
    十時至翌晨六時之時間內工作。但經取得工會或勞工同意，
    並實施晝夜三班制，安全衛生設施完善及備有女工宿舍，或
    有交通工具接送，且有左列情形之一，經主管機關『核准』
    者，不在此限」，與本條所規定報請「核備」並不相同，可
    知勞動基準法中「核准」與「核備」之規範意義並不相同。
    是勞動基準法第八十四條之一既規定「核備」，係指「審核
    備查」之意，並非必須當地主管機關核准，始能發生效力之
    意。故縱未依該法報請核備，對於勞雇雙方就勞動條件所為
    特別約定之生效，亦不生影響。又勞動基準法第84條之1第2
    項雖規定︰前項約定應以書面為之，惟民法上要式行為，係
    指法律行為若不具備法律所規定之要件者，則該法律行為無
    效，此係因該法律行為之效果強大，為使當事人慎重其事，
    認有書面為之之必要，以此限制法律行為之生效，惟因勞雇
    雙方所訂之勞動契約，若無損及勞工之健康及福祉，縱未依
    書面為之，勞雇契約亦能有效成立，故此所謂以書面為之，
    係在避免事後之爭議及舉證之方便，並非使已成立生效之勞
    動契約，變為不生效力之意。
３、綜前所述，勞動基準法第84條之1規定勞雇雙方應以書面約
    定勞動條件，並報請主管機關核備之目的，係基於行政管理
    上之要求，並避免雇主以不當之約定損及勞工權益，如該約
    定內容，並無違反法令強制或禁止規定，自不因未向主管機
    關核備即為無效之理。本件丙○等三人與呂秀卿依經營旅館
    特殊工作性質，而約定勞動條件係工作一天，休息一天，約
    定每月工資達3萬3000元、3萬2000元（後調降為2萬7000元
    、2萬6000元），亦均高於基本工資，尚難認為該勞動契約
    之約定不利於丙○等三人，故其約定應屬有效，而應適用勞
    動基準法第84條之1之規定，即不適用同法第30條（每日、
    週工作時數之限制）、第32條（逾時工作給付加班費）、第
    36條（每七日應給一日休息做為例假）、第37條（紀念日、
    勞動日等應放假之日為休假）等規定。從而丙○等三人主張
    依同法第24條、第39條規定，呂秀卿應給付每天逾時加班費
    及未休例假、未休國定假日之工資，即無理由，不應准許。
(二)、惟丙○等三人仍可請求呂秀卿給付未休特別休假及停工期間
    之工作報酬：
１、未休特別休假之工資：
    勞動基準法第84條之1係排除該法關於給予勞工例假、休假
    之規定，並未排除第38條特別休假規定之適用，雇主仍應給
    予勞工特別休假，勞工如於特別休假期間工作，則應依該法
    第39條規定給付未休特別休假之工資。呂秀卿稱每年度均已
    給丙○等三人特別休假旅遊補助各7000元。丙○等三人固不
    否認領取88、89年度之旅遊補助，但否認有休特別休假；並
    稱丙○等三人於該二年度均有領取全勤獎金，此為呂秀卿所
    自承，核與呂秀卿提出之薪資帳冊所記載者相符，可見丙○
    等三人於特別休假期間仍正常工作，呂秀卿自應給付工資；
    則丙○等三人可得請求之未休特別休假之工資計算如下：
(1)、丙○、甲○○分別自86年1月間某日、86年4月10受僱，88年
    、89年度之年資均為1年以上3年未滿，特別休假均為7日，
    而90年度為3年以上5年未滿，特別休假應為10 ，渠二人之
    特別休假日合計各為24日，渠二人當時月薪丙○為33000元
    、甲○○為32000元，日薪則分別為1100元、1067元，故丙
    ○可得請求之未休特休工資為2萬6400元、甲○○為2萬5608
    元。而乙○○自89年9月15日起受僱，應自90年9月15日起每
    年有7天特別休假，算至91年10月25日終止僱傭契約止，應
    有7日特別休假，其當時薪資為3萬2000元，故可請求之未休
    特休工資為7469元。
(2)、呂秀卿稱丙○等三人均有領取每年之旅遊補助各7000元，惟
    丙○等三人僅自承有領到88年、89年度之旅遊補助，之後即
    未領取，而呂秀卿亦陳稱90年以後就沒有給（見原審93年3
    月26日之言詞辯論期日筆錄），可見呂秀卿於88年、89年度
    有給付旅遊補助7000元，90年度即未再給，故丙○等三人請
    求未休特別休假工資，應扣除已領取之旅遊補助款，扣除後
    ，丙○可得請求為1萬2400百元（即26400－{7000×2}＝124
    00）、甲○○為1萬1608元（25608－{7000×2}＝11608）、
    乙○○部分無須扣除仍為7469元。
２、停工期間之工資：
    呂秀卿辯稱與丙○等三人有協議留職停薪，待整修完畢丙○
    等三人再復職云云。證人即呂秀卿員工陳昌棋於原審證稱︰
    「老闆告訴我們，因為要整修旅館，所以有半年要留職停薪
    」等語（見原審卷第129頁），另於本院證稱：「91年3月
    10日及4月16日開會時，老闆說整修要半年以上，這段期間
    留職停薪，丙○、甲○○、乙○○三人在場，沒有異議」等
    語，惟甲○○聽該證人之證言後，於本院當庭陳稱：「當初
    開會時有說，但4月16日聚餐時我們有提起要底薪，依勞基
    法請求，老闆說沒有勞基法，經理說他不能作主，我們提出
    來，老闆沒有同意，規定要留職停薪，所以我們才告他」等
    情（以上見本院卷第77至80頁），該證人聞後亦無反駁，是
    縱認呂秀卿確曾要求留職停薪，但既為丙○等三人拒絕，即
    不能據此認兩造已協議留職停薪。再雇主如因不可抗力暫停
    工作在一個月以上時，得依勞動基準法第11條規定預告勞工
    終止勞動契約，有行政院勞工委員會88年8月19日台88勞動
    二字第0035940號函釋可參，若停工事由不可歸責於勞工，
    而事業單位無意依該事由終止勞動契約，則僱傭關係繼續存
    在，不可單方面強制勞工辦理留職停薪，此在停工事由係可
    歸責於雇主時，更應為如此解釋。呂秀卿抗辯係因同業競爭
    及擴大營業需要始停工全面整修，此等事由應屬於雇主經營
    之風險，依行政院勞工委員會90年3月15日台90勞資二字第0
    008271號函釋，此應屬可歸責於雇主之原因所致停工，雇主
    應照給停工期間之工資。又僱用人受領勞務遲延者，受僱人
    無補服勞務之義務，仍得請求報酬，民法第484條前段規定
    甚明，是丙○等三人自無庸補服勞務，均得向呂秀卿請求停
    工至終止僱傭契約期間之工資。依呂秀卿所提薪資帳冊記載
    ，呂秀卿停工前即91年3月，丙○、甲○○之月薪均為27萬7
    000元、乙○○為2萬6000元，呂秀卿開始停工之日為91年4
    月16日起算，至丙○等三人終止勞動契約之日即同年10月25
    日止，丙○、甲○○停工期間之薪資，91年4月為1萬2667元
    （原領工資為2萬7000元，扣除已領4月薪資1萬4333元）、9
    1年5月至9月均為2萬7000元、91年10月1日至25日止為2萬25
    00元（即27000÷30×25＝22500），丙○、甲○○二人合計
    後，各為17萬0167元；乙○○91年4月為1萬2167元（扣除4
    月已領1萬3833元）、5月至9月均為2萬6000元、10月為2萬1
    667元（26000÷30×25＝21667），合計為16萬3834元。
３、丙○等三人雖稱於90年11月遭呂秀卿降薪時，渠等並不同意
    ，故應以原來薪資3萬3000元及3萬2000元計算云云。惟工作
    報酬屬於勞動契約之重要條件，雇主如有違反，致有損害勞
    工權益之虞時，依勞動基準法第十四條第二項之規定，勞工
    應於知悉其情形之日起，三十日內終止契約，丙○等三人未
    於三十日之期限表示意見，且仍工作領取薪資至呂秀卿暫停
    營業止，已過六個月，顯見丙○等三人已有同意調降薪資至
    明，丙○等三人自不能事後再予否定，故丙○等三人此部分
    之主張，不足採信。
六、綜上所述，丙○等三人依勞動基準法第22條、第39條之規定
    ，請求呂秀卿給付停工期間之工資及任職期間未休特別休假
    之工資，計丙○18萬2567元（170167＋12400＝182567）、
    甲○○18萬1775元（170167＋11608＝181775）、乙○○17
    萬1303元（163834＋7469＝171303），並均自起訴狀繕本送
    達之翌日即92年5月2日起至清償日止，按週年利率百分之五
    計算之利息，為有理由，應予准許；逾此範圍之請求，為無
    理由，不應准許。原審就上開應准許部分為丙○、甲○○、
    乙○○勝訴之判決，並宣告丙○等三人得假執行，及呂秀卿
    供擔保後得免為假執行，而駁回上開不應准許部分丙○等三
    人其餘之請求及假執行之聲請，核無不合。兩造各就上開應
    准許及不應准許部分上訴，指摘原判決該部分不當，求予廢
    棄改判，均無理由，上訴均應予駁回。
七、因本案事證已臻明確，兩造其餘主張陳述及所提之證據，核
    與判決結果不生影響，茲不予一一論述，附此敘明。
八、結論：本件兩造上訴均為無理由，爰依法判決如主文。
中　　華　　民　　國　　94　　年　　3　　月　　30   　日
                  勞工法庭審判長法  官  張宗權
                                法  官  陳永昌
                                法  官  陳忠行
正本係照原本作成。
丙○、乙○○、甲○○部分如不服本判決，應於收受送達後二十
日內向本院提出上訴書狀，其未表明上訴理由者，應於提出上訴
後二十日內向本院補提理由書狀（均須按他造當事人之人數附繕
本）上訴時應提出委任律師或具有律師資格之人之委任狀；委任
有律師資格者，另應附具律師資格證書及釋明委任人與受任人有
民事訴訟法第四百六十六條之一第一項但書或第二項（詳附註）
所定關係之釋明文書影本。
呂秀卿部分不得上訴。
中　　華　　民　　國　　94　　年　　3　　月　　31   　日
                                書記官  明祖星
附註：
民事訴訟法第四百六十六條之一（第一項、第二項）：
對於第二審判決上訴，上訴人應委任律師為訴訟代理人。但上訴
人或其他法定代理人具有律師資格者，不在此限。
上訴人之配偶、三親等內之血親、二親等內之姻親，或上訴人為
法人、中央或地方機關時，其所屬專任人員具有律師資格並經法
院認為適當者，亦得為第三審訴訟代理人。
